臺灣高等法院民事判決　　　　　　　　　94年度上國字第20號
上　訴　人　　乙○○
訴訟代理人　　吳尚昆律師
被　上訴人　　甲○○○○○○○○○
法定代理人　　黃貴梅
訴訟代理人　　陳鄭權律師
　　　　　　　丁俊和律師
上列當事人間因國家賠償事件，上訴人對於中華民國94年6月29
日台灣桃園地方法院93年度國字第33號判決提起上訴，經本院於
94年10月19日言詞辯論終結，判決如下：
  主  文
上訴駁回。
第二審訴訟費用由上訴人負擔。
  事實及理由
一、本件上訴人起訴主張：上訴人係被上訴人桃園縣龍潭鄉三坑
    國民小學（下簡稱三坑國小）之教師，民國（下同）92年3
    月間因爆發SARS疫情，當時各級政府機關均宣導避免出入公
    共場所及停辦大型活動，詎當時被上訴人卻執意舉行學生畢
    業旅行，上訴人之夫婿莊新堯得知此事憂心不已，並認為此
    舉不妥，乃於92年5月4日傳真一封陳情函至桃園縣政府，盼
    能引起縣政府重視此事，然上訴人並未參與此陳情活動。嗣
    被上訴人發現傳真陳情函之人係上訴人之夫婿後，該校之教
    師評議委員會竟製作不實之乙○○教師涉及冒名造謠事件處
    理報告，誣指上訴人「違反紀律、擾亂學校秩序」，「顛倒
    是非、混淆視聽，假借家長名義向縣政府造謠生事」，「顛
    倒是非、影響校譽」，「假冒家長之名挑撥離間」，「意圖
    明顯，不足為人師表」云云，並於92年6月25日以桃園縣三
    坑國民小學坑小人字第0920001471號函，不實指控上訴人「
    涉及冒名造謠，嚴重毀損校譽」而將上訴人停聘；繼於92年
    10月間，被上訴人之教師成績考核委員會召開91學年度教師
    成績考核會議，仍誣指上訴人冒名造謠、混淆視聽、顛倒是
    非、毫無悔意云云，而將上訴人考列為教職員成績考核辦法
    第4條第1項第3款之丙等成績。是由被上訴人所屬職員組成
    之教師評審委員會及教師成績考核委員會於執行上開職務行
    使公權力時，故意不法侵害上訴人之名譽權及人格權，致上
    訴人受有精神上極大痛苦，爰請求被上訴人賠償上訴人因此
    所受之非財產上損害新台幣（下同）3,600,000元，惟遭被上
    訴人拒絕賠償在案，是上訴人乃依國家賠償法第2條第2項前
    段及民法第195條第1項之規定，提起本件訴訟並請求被上訴
    人給付前開金額等情。原審為上訴人全部敗訴之判決，上訴
    人不服，惟僅就其中1,600,000元提起上訴，其餘未上訴部
    分，已告確定，並於本院聲明：(一)原判決關於駁回上訴人在
    第一審1,600,000元及其法定利息部份與該部分假執行之聲
    請暨命負擔該部分訴訟費用之裁判均廢棄。(二)前開廢棄部分
    ，被上訴人應給付上訴人1,600,000元，暨自起訴狀繕本送
    達之翌日起算至清償日止，按週年利率5%計算之利息。(三)前
    開廢棄部分第一、二審訴訟費用均由被上訴人負擔。(四)願供
    擔保，請准宣告假執行。
二、被上訴人則以：上訴人及其夫婿冒名造謠乙事，經被上訴人
    報請警政單位調閱錄影帶查證無訛，且為上訴人自承不諱，
    相關事證既已屬實，並經報請桃園縣政府不適任教師審議小
    組決議通過，同意被上訴人停聘上訴人在案，則被上訴人校
    內教師評議委員會依教師法及聘約準則相關規定處理上訴人
    上揭不當行為及所為之合議決定，即無不法可言。又被上訴
    人之教師成績考核委員會對上訴人所為之考核，業已遵守相
    關程序，且其判斷評量並無以錯誤之事實為基礎，亦無違反
    一般事理之考量等違法或顯然不當之情事，從而被上訴人依
    法行政並無不法，自不負國家賠償之責等語，資以抗辯，並
    於本院聲明：(一)上訴暨假執行之聲請均駁回。(二)第二審訴訟
    費用由上訴人負擔。(三)如受不利益判決，願供擔保，請准宣
    告免為假執行。
三、兩造不爭之事實：
    (一)上訴人之夫婿莊新堯於92年5月4日撰寫一不具名陳情函，
      利用便利商店之傳真機至桃園縣政府，反應甲○○○○○
      ○○○○於SARS流行期間舉行六年級學生畢業旅行。
    (二)甲○○○○○○○○○92年6月25日坑人小字第092000147
      1號函，指上訴人「涉及冒名造謠，嚴正毀損校譽」將上
      訴人停聘。
    (三)92年6月間被上訴人前法定代理人謝榮宗製作「乙○○教
      師涉及冒名造謠事件處理報告」，指上訴人「違反紀律、
      擾亂學校秩序、顛倒是非、混淆視聽」「假借家長名義向
      縣府造謠生事，顛倒是非、影響校譽」「假冒家長知名挑
      撥離間，意圖明顯，不足為人師表」云云，並將該不實報
      告呈報桃園縣政府。
    (四)92年10月間謝榮宗又與吳振世、吳招美、王雪玲、麥佳宜
      、林美純、黃榮杰、許美玲、郭俊偉、詹瑞儀等人召開91
      學年度教師成績考核會議，仍將上訴人考列為教職員成績
      考核辦法第4條第1項第3款之丙等成績。
    (五)上訴人就前開成績考核案向教師申訴評議委員會申訴，經
      評議為原考列決定不予維持。
    (六)被上訴人接獲前開教師申訴評議委員會核定後，於93年7
      月29日發函要求桃園縣政府自93年8月1日起不續聘上訴人
      。
四、兩造爭執要旨：
    (一)莊新堯以匿名陳情傳真縣府，是否違法？
    (二)上訴人是否參與莊新堯以匿名陳情傳真縣府一事？
    (三)被上訴人於各項公文往返之用語是否超出合理評價範圍，
      而依客觀通常情形觀之，屬損害名譽及人格尊嚴？
    (四)上訴人之人格權是否受侵害？
    (五)被上訴人是否有故意或過失不法行為？
　　茲就上述各點分別說明之：
　　(一)莊新堯以匿名陳情傳真縣府並不違法：
　　　依桃園縣教師申訴評議委員會亦認為該陳情尚屬法律所允
  　　許保障之人民對行政機關陳情行為之範圍，有該府93年4
      月29日府教學字第0930103160號函在卷可稽 (見原審卷第
      83頁)，是以莊新堯以匿名陳情傳真縣府，並未違法。
    (二)上訴人有參與莊新堯匿名陳情縣府一事：
    　上訴人於92年5月9日在被上訴人三坑國小家長委員會臨時
      會議時坦承前述匿名信是上訴人與其夫莊新堯共同所為，
      有該校臨時會議紀錄及當日錄音帶部分譯文附原審卷可稽
      ( 見原審卷第143、144頁)，亦經證人彭如玉於原審證稱
      ：「．．．我並問他（指上訴人）這一份傳真是否他所書
      寫的，原告（上訴人）回答她是口述，由她先生（指莊新
      堯）打字，她並表明因為他是學校老師不是家長所以由她
      先生以家長身分代為發言，．．．」等語（見同前卷第16
      7頁）（證人證言可採，詳如後述），則系爭匿名信為上
      訴人與其夫莊新堯二人所為應可認定，惟以匿名信傳真縣
      府，並不違法，已如前述，此項兩造之爭執，並非必要。
    (三)被上訴人於各項公文往返之用語並未超出合理評價範圍，
      而依客觀通常情形觀之，並非損害名譽及人格尊嚴：
      又上訴人稱被上訴人之教師評議委員會及教師成績考核委
      員會對伊所為之行為在各項公文內所用字眼，業已超過適
      當合理範圍，嚴重損害其名譽權云云。惟查，本件被上訴
      人所屬人員就上訴人之行為所使用之用語：「違反紀律、
      擾亂學校秩序」、「顛倒是非、混淆視聽」、「假借家長
      名義向縣政府造謠生事」、「顛倒是非、影響校譽」、「
      假冒家長之名挑撥離間，意圖明顯，不足為人師表」等，
      乃為公立學校教職員成績考核94年10月3日已修正為「公
      立高級中等以下學校教師成績考核辦法中所明文規定，例
      如該辦法第八條第二項：「有下列情形之一者，計一大過
      ：
      ．．(2)挑撥離間，破壞紀律，情節重大者。(3)違反紀律或
      言行不檢，致損害教育人員聲譽，或擾亂學校秩序，情節
      重大者。．．」；同辦法第四條規定：「各校教師之成績
      考核，應按其教學、訓導、服務、品德及處理行政之記錄
      ，依下列規定辦理．．三、在同一學年度內有下列情形之
      一者，留支原薪：．．(五)品德生活較差，情節尚非重大者
      」。準此，本件被上訴人所屬公務員係使用法律已明文規
      定或等同層次之用語，尚無超出適當合理之範圍，上訴人
      指被上訴人所為前開公文往來之用語根本非法律用語或不
      確定法律概念」云云, 且其係適用「不確定之法律概念」
      已損及上訴人之名譽, 尚屬誤解，是其本於專業智識判斷
      ，對上訴人品德觀念之認定，應為法所容許。從而上訴人
      上開主張，亦不足採。
    (四)被上訴人並無有故意或過失不法行為使上訴人之人格權益
      未受侵害：
      1.按公立學校係各級政府依法令設置實施教育之機構，具
    　　有機關之地位（司法院大法官釋字第382號解釋參照）
        ，依國民教育法第十八條前段之規定，國民小學校長、
        主任、教師之任用及考績，另以法律定之，惟因迄今立
      　法機關仍未針對國民小學校長、主任、教師之考績制定
        法律以資依循。再按「公立學校教職員成績考核辦法」
        第1條規定：「公立高級中等以下學校編制內專任合格
        教師之成績考核，除法令另有規定外，依本辦法辦理」
        ，顯見現今係以教育部發布之「公立學校教職員成績考
        核辦法」為國小教師考績之依據；又依公立學校教職員
        成績考核辦法第9條、第10條第1項規定可知，主管機關
        教育部係以發布公立學校教職員成績考核辦法之方式，
        授權各校所組織「教師成績考核委員會」行使對於該校
        教師考績初核之公權力，即各校所組織之教師成績考核
        委員會就初核該校教師之考績，屬法令授權範圍內所為
        公權力之行使。
      2.又按國家依國家賠償法第2條第2項前段規定所負損害賠
　　　　償責任，係就公務員職務上侵權行為所負之間接責任，
  　　　必先有特定之公務員於執行職務行使公權力時，因故意
    　　或過失不法侵害人民之自由或權利，該特定公務員之行
      　為已構成職務上之侵權行為時，國家始應對該受損害之
        人民負賠償之責任。又行政處分之當否，與承辦之公務
        員是否構成職務上之侵權行為，原屬兩事，行政處分縱
        令不當，其為此處分或執行此處分之公務員未必構成職
        務上之侵權行為（最高法院92年台上字第556號判決意
        旨參照）。
      3.查教師評議委員會之設置，教師法第11條第2項定有明
        文，另教師成績考核委員會，則係依國民教育法第18條
        第2項所組成，均屬國民中學校所屬之機構，有權就教
        師行為為評議及成績為考核，上訴人主張被上訴人所屬
        之教師評議委員會及教師成績考核委員會，於行使對教
        師考績初核之公權力，並未依公平正當程序考評上訴人
        之成績，反以污衊人格之言詞用語對待上訴人，損害上
        訴人之人格尊嚴，造成上訴人精神痛若不堪云云。然查
        ：本件被上訴人核定上訴人之成績為丙等，其考核理由
        係認上訴人冒用「忍無可忍、憤怒至極、害怕無助的家
      　長之名」向縣政府造謠，非為人師表當有之行為，多次
        給予說明及悔過機會，卻混淆視聽、顛倒是非，毫無悔
        意，符合公立學校教職員成績考核辦法第4條第3款之規
        定第5點「品德生活較差，情節尚非重大」之事由，並
        以家長會提供之傳真資料及監視錄影帶、訪談錄音帶等
        證物及證人彭如玉之證詞為佐證，此乃依法令之規定及
        程序所為之處分行為，應無故意不法侵害上訴人權益之
        可言。再依證人彭如玉之證述：「92年5月12日原告(即
        上訴人)與其先生到山豐國小教師會辦公室找我尋求保
        護，因為他不是教師會的成員，我在聽取他的敘述內容
        後，告知他必先加入會員，而他的內容是指有關於他傳
        真一份有關三坑國小校長處理校內事務的瑕疵，我並問
        他這一份傳真是否他所書寫，上訴人回答是他口述，由
        她先生打字，他並表明因為他是學校老師不是家長，所
        以由她先生以家長身份代為發言，和他談完後我向他表
        明必須聽取三坑國小校方的看法與處理方式，之後原告
        先行離去。．．」等語（見原審卷167頁），上訴人雖
        以其係92年5月9日加入教師會與彭如玉會談，彭如玉竟
        於庭訊時供稱係92年5月12日加入教師會尋求保護云云
        ，其證言有偏頗，不足採信云云，然查該事實發生於92
        年5月間，而原審庭訊則在94年5月25日，相隔整整兩年
        之日期，欲證人記得一清二楚，實強人所難，同時證人
        因日期有出入，更證明證人並非事前套招，刻意將日期
        記熟，上訴人以日期不符即否定其證言之真實性，其抗
        辯尚非可採。此與被上訴人製作之乙○○教師涉及冒名
        事件報告所載情形相符，被上訴人抗辯上訴人有匿名陳
        情乙節相符，被上訴人依上開事實對上訴人為行政處分
        ，不能謂故意或過失，對上訴人之人格權亦無侵害之情
        事，上訴人主張被上訴人所屬之教師評議委員會及教師
        成績考核委員會，於行使教師考績初核之公權力，並未
        依公平正當程序考評上訴人，反以污衊人格之言詞用語
        對待上訴人，損害人格權云云，尚屬無據。
五、綜上所述，本件被上訴人所屬人員於其執行教師評議及成績
    考核等職務上行使公權力之行為，並無故意不法之情事，而
    上訴人復未能就其主張被上訴人人員有何故意不法致侵害其
    名譽權之事實舉證證明之，則上訴人之主張即不足採信。從
    而，上訴人依國家賠償法第2條第2項前段及民法第195條第1
    項規定，求為判命被上訴人給付160萬元本息，尚乏依據，
    不應准許，原審判決上訴人敗訴，核無不合，上訴論旨，仍
    執陳詞，指摘原判決不當，聲明廢棄改判，為無理由，應予
    駁回。
六、本件事證已臻明確，兩造其餘之攻防方法，經審酌後認與判
    決結果不生影響，無庸逐一論述，併此敘明。
七、據上論結，本件上訴為無理由，爰判決如主文。
中　　華　　民　 　國　　94　　年　　11 　　月　　2　　日
　　　　　　　　　  民事第15庭審判長法　官  許正順
　　　　　　　　　　  　　　        法　官  張  蘭
　　　　　　　　　　　　　　        法　官  郭松濤
正本係照原本作成。
如不服本判決，應於收受送達後20日內向本院提出上訴書狀，其
未表明上訴理由者，應於提出上訴後20日內向本院補提理由書狀
（均須按他造當事人之人數附繕本）上訴時應提出委任律師或具
有律師資格之人之委任狀；委任有律師資格者，另應附具律師資
格證書及釋明委任人與受任人有民事訴訟法第466條之一第一項
但書或第二項（詳附註）所定關係之釋明文書影本。
中　　華　　民　　國　　94　　年　　11　 　月　　4　　日
　　　　　　　　　　　　　　　　　　書記官  方素珍
附註：
民事訴訟法第四百六十六條之一（第一項、第二項）：
對於第二審判決上訴，上訴人應委任律師為訴訟代理人。但上訴
人或其他法定代理人具有律師資格者，不在此限。
上訴人之配偶、三親等內之血親、二親等內之姻親，或上訴人為
法人、中央或地方機關時，其所屬專任人員具有律師資格並經法
院認為適當者，亦得為第三審訴訟代理人。
